【裁判字號】    99,婚,305
【裁判日期】    991130
【裁判案由】    確認婚姻無效
【裁判全文】
臺灣士林地方法院民事判決               99年度婚字第305號
原      告  劉玉平LIU, .
訴訟代理人  張玉希律師
            羅照斌律師
被      告  楊秀娟
上列當事人間請求確認婚姻無效事件，本院於民國99年11月23日
言詞辯論終結，判決如下：
    主  文
確認原告與被告間之婚姻無效。
訴訟費用由被告負擔。
    事實及理由
一、原告主張：被告前於民國72年10月21日與訴外人曲運國在臺
    灣臺北地方法院（下稱臺北地院）公證結婚，惟當時並未辦
    理結婚登記。嗣被告與曲運國雖於88月6 月9 日協議離婚，
    然因不諳法律規定亦未辦理離婚登記，故兩人間之婚姻關係
    仍屬有效，尚未解消。詎被告又於99年5 月5 日，再與原告
    結婚，並向臺北市士林區戶政事務所（下稱士林區戶政事務
    所）辦妥結婚登記。從而，兩造之婚姻顯係違反民法第985
    條第1 項不得重婚之規定，而依同法第988 條第3 款，應屬
    無效。爰提起本件訴訟，並聲明：確認原告與被告間之婚姻
    無效等語。
二、被告則以：被告與曲運國在台公證結婚後，係回韓國辦裡結
    婚登記，而後來與曲運國協議離婚時，雖已簽署離婚協議書
    ，但並未辦理離婚登記。被告因不諳法律規定，不知與原告
    間之婚姻，係屬無效，對於原告提起本件訴訟請求確認兩造
    間之婚姻無效一事無意見等語。
三、按確認之訴，非原告有即受確認判決之法律上利益者，不得
    提起。所謂即受確認判決之法律上利益，係指法律關係之存
    否不明確，原告主觀上認其在法律上地位有不安之狀態存在
    ，且此種不安之狀態，能以確認判決將之除去者而言，此有
    最高法院52年台上字第1240號判例意旨可參。本件原告主張
    其與被告間之婚姻無效，雖未為被告所否認，惟參以兩造在
    在戶籍資料上仍互登記為配偶一節，此有被告之戶籍謄本在
    卷可憑（見卷第20頁），顯見原告就兩造間婚姻關係是否無
    效一事之法律上地位，係處於不明確之狀態，且能藉由本件
    確認判決予以除去。故原告提起本件訴訟，自有即受確認判
    決之法律上利益，合先敘明。
四、按關於訴訟上自認及不爭執事實之效力之規定，在婚姻無效
    或確認婚姻成立或不成立之訴，於婚姻無效或不成立及婚姻
    有效或成立之原因、事實，不適用之，民事訴訟法第574 條
    第2 項定有明文。故被告雖不爭執原告所主張之上開事實，
    惟本院依法仍應調查其他事證以查明與事實是否相符，合先
    敘明。經查：
  (一)「結婚，應有公開儀式及二人以上之證人」，96年5 月23日
    修正前之民法第982 條第1 項定有明文。又「兩願離婚，應
    以書面為之，有二人以上證人之簽名並應向戶政機關為離婚
    之登記」，亦為民法第1052條所明定。原告主張被告與曲運
    國前於72年10月21日，均持我國護照在臺北地院公證結婚，
    惟未辦理結婚登記，兩人嗣於88月6 月9 日協議離婚，亦未
    辦理離婚登記等情，業據其提出臺北地院證字第6670號公證
    書（見卷第7 頁）、尚華律師事務所88年6 月9 日離婚協議
    書（見卷第8 頁）及被告之戶籍謄本（見卷第19頁）等為證
    ，並經本院依職權調閱臺北地院72 年度婚字第6670號第480
    冊公證卷宗查核屬實。是被告與曲運國結婚後，雖已於88年
    6 月9 日為離婚之協議，惟因未辦理離婚登記而與兩願離婚
    之形式要件未合，該離婚自屬不成立。從而，被告與曲運國
    間之婚姻關係，目前應仍有效存在，並未解消。
  (二)「婚姻之效力依夫之本國法」、「依本法應適用當事人本國
    法，而當事人有多數國籍者，其先後取得者，依其最後取得
    之國籍定其本國法。同時取得者，依其關係最切之國之法。
    但依中華民國國籍法，應認為中華民國國民者，依中華民國
    法律」，涉外民事法律適用法第12條前段、第26條分別定有
    明文。查原告同時具有我國國籍與美國國籍等情，有士林區
    戶政事務所99年5 月5 日結婚證書（見卷第9 頁）及原告之
    戶籍謄本在卷可憑（見卷第19頁），是兩造間婚姻之效力，
    依前開規定，即應適用原告之本國法即我國法律規定。次按
    「有配偶者，不得重婚」、「結婚有下列情形之一者，無效
    ：一不具備第982 條之方式。二違反第983 條規定。三違反
    第985 條規定。但重婚之雙方當事人因善意且無過失信賴一
    方前婚姻消滅之兩願離婚登記或離婚確定判決而結婚者，不
    在此限」，民法第985 條第1 項、第988 條亦有明定。查原
    告主張其與被告於99年5 月5 日在士林區戶政事務所辦理結
    婚登記等情，有該所前開之結婚證書、被告之戶籍謄本等為
    憑，自堪認屬實。惟被告與曲運國間之婚姻現仍有效，尚未
    合法解消，已如上述，是兩造間所締結之婚姻顯係重婚，依
    上揭規定，自屬無效。
五、綜上所述，原告主張兩造間之婚姻違法民法第985 條第1 項
    不得重婚之規定，而依民法第988 條規定請求確認兩造間之
    婚姻無效，為有理由，應予准許。
六、訴訟費用負擔之依據：民事訴訟法第78條。
中    華    民    國    99    年    11    月    30    日
                  家事庭  審判長法  官  李正紀
                                法  官  詹朝傑
                                法  官  郭躍民
以上正本證明與原本無異。
如對本判決上訴，須於判決送達後20日內向本院提出上訴狀。如
委任律師提起上訴者，應一併繳納上訴審裁判費。
中    華    民    國    99    年    11    月    30    日
                                書記官  方蘭芬

司法院資訊處製作；財團法人民間司法改革基金會備份。
